---
title: "Tutorial"
output: learnr::tutorial
runtime: shiny_prerendered
---

```{r setup, include=FALSE}
library(learnr)
library(geostat.tutorial)
knitr::opts_chunk$set(echo = FALSE)
```


## 1. Erste Schritte

### Die Hilfefunktion 
Löse folgende Aufgaben unter Verwendung der Hilfefunktion. Ein Fragezeichen gefolgt von einer R-Funktion ruft die zugehörige Hilfeseite auf (z.B. `?sqrt` für die Wurzelfunktion `sqrt`). Die Beispiele am Ende der Datei sind oft am hilfreichsten. Die Hilfeseiten werden je nach Einstellung im Browser, oder direkt in Rstudio aufgerufen.

### R als Taschenrechner
Die R-Befehlszeile kann auch als Taschenrechner genutzt werden; führe einige Rechnungen aus. Der Zuweisungs-Operator `<-` speichert Werte, Objekte oder Funktionen in Variablen, z.B wird mit `a <- 5` einer Variablen `a` der Wert 5 zugewiesen (sollte die Variable bereits existieren, wird sie durch diesen Befehl überschrieben, ansonsten wird sie neu erzeugt).


### Übung 1

Führe folgende Rechnungen durch und speichere ihre Ergebnisse in deinem Workspace (weise sie jeweils Variablen deiner Wahl zu). Wie lässt sich die letzte Rechnung durch Variablen einfacher in R ausführen?
<br>

1.1) $\frac{5.1}{5+345}$
```{r 1a, exercise=TRUE}
a <- 
a
```
```{r 1a-hint}
# Befehl:
a <- 5.1 / (5 + 345)
a
```
```{r 1a-solution}
# Ergebnis:
a = 0.01457143
```
<br>

1.2) $2⋅sin(90°)$
```{r 1b, exercise=TRUE}
b <- 
b
```
```{r 1b-hint-1}
"Die Sinusfunktion erwartet Eingaben im Bogenmaß."
```
```{r 1b-hint-2}
"Winkel im Gradmaß können durch die Formel φRAD = φDEG * (π / 180) ins Bogenmaß umgerechnet werden"
```
```{r 1b-hint-3}
# Befehl:
b <- 2 * sin(pi / 2)
b
```
```{r 1b-solution}
# Ergebnis:
b = 2
```
<br>

1.3) $\sqrt(16) + \sqrt(25)$
```{r 1c, exercise=TRUE}
c <- 
c
```
```{r 1c-hint}
# Befehl:
c <- sqrt(16) + sqrt(25)
c
```
```{r 1c-solution}
# Ergebnis:
c = 9
```
<br>

1.4) $\frac{\frac{5}{5+345} + {2⋅sin(90°)}}{\sqrt(16) + \sqrt(25)}$
```{r 1d_setup}
a <- 5 / (5 + 345)
b <- 2 * sin(pi / 2)
c <- sqrt(16) + sqrt(25)
```
```{r 1d, exercise=TRUE, exercise.setup = "1d_setup"}
d <- 
d
```
```{r 1d-hint-1}
"Die Variablen aus vorherigen Aufgaben stehen noch zur Verfügung."
```
```{r 1d-hint-2}
# Befehl:
d <- ((5 / (5 + 345)) + (2 * sin(pi / 2))) / (sqrt(16) + sqrt(25)) 
# ist das Gleiche wie 
d <- (a + b) / c
d
```
```{r 1d-solution}
# Ergebis:
d = 0.2238095
```


## 2. Vektoren
Der Vektor ist eine der wichtigsten Datenstrukturen in R. Mit ihm können beliebig viele Elemente des selben Datentyps gespeichert werden. 
<br>
Um einen Vektor zu erzeugen wird die Funktion `c()` benutzt. So kann zum Beispiel der Vektor `a = (1, 2, 3)` mit Hilfe von `a <- c(1, 2, 3)` erzeugt werden. Darüber hinaus gibt es Vektoren die häufig benötigt werden. Diese sind spezielle Zahlenfolgen und lassen sich in
R einfach erzeugen. Hierzu stehen die Funktionen `seq()` und `rep()` zur Verfügung. 
<br>
<br>

Die Funktion `seq()` dient dazu eine regelmäßige Zahlenfolge zu erzeugen. Drei der folgenden Parameter müssen angegeben werden und der 4. Wert kann dann automatisch berechnet werden: <br>
<ul>
<li>`from`: Anfangswert der Sequenz</li>
<li>`to`: Endwert der Sequenz</li>
<li>`by`: Differenz aufeinander folgender Zahlen</li>
<li>`length.out`: Insgesamte Anzahl der Elemente der Sequenz</li>
</ul>

<br>

Die Funktion `rep()` dient dazu einen Vektor oder Faktor beliebig oft zu wiederholen. Dazu werden die folgenden Parameter benötigt: <br>
<ul>
<li>`x`: Vektor oder Faktor der wiederholt werden soll</li>
<li>`times`: Anzahl der Wiederholungen</li>
</ul>
<br>

### Übung 2
2.1) Erzeuge einen Vektor von 0 bis 1 in 0,1-Schritten `(0, 0.1, 0.2, ..., 1)`.
```{r 2a, exercise=TRUE}
vec_seq <- 
vec_seq
```
```{r 2a-hint}
"Nutze die Hilfefunktion mit ?seq"
```
```{r 2a-solution}
vec_seq <- seq(from = 0, to = 1, by = 0.1)
vec_seq
```
<br>

2.2) Erzeuge den Vektor `(1, 1, 1, 1, 1, 5, 5, 5)`.
```{r 2b, exercise=TRUE}
vec_rep <- 
vec_rep
```
```{r 2b-hint}
"Nutze die Hilfefunktion mit ?rep"
```
```{r 2b-solution}
vec_rep <- rep(c(1, 5), times = c(5, 3))
vec_rep
```
<br>

2.3) Verwende den ersten Vektor und erzeuge durch Addieren / Multiplizieren die folgenden Vektoren: `(1, 1.1, 1.2, ..., 2)` und `(2, 2.2, 2.4, ..., 4)`.
```{r 2c_setup}
vec_seq <- seq(from = 0, to = 1, by = 0.1)
vec_rep <- rep(c(1, 5), times = c(5, 3))
```
```{r 2c, exercise=TRUE, exercise.setup = "2c_setup"}
vec_1 <- 

vec_2 <- 
  
vec_1
vec_2
```
```{r 2c-hint}
"Die Variablen aus vorherigen Aufgaben stehen noch zur Verfügung."
```
```{r 2c-solution}
# Addierter Vektor
vec_1 <- vec_seq + 1

# Multiplizierter Vektor
vec_2 <- 2 * (vec_seq + 1)
  
# Ausgabe der Vektoren
vec_1
vec_2
```
<br>

2.4) Führe nun die Befehle `c(1, 3, 7) * c(5, 8, 2)` und `c(1, 3, 7) %*% c(5, 8, 2)` aus. Was ist an den Berechnungen in R speziell verglichen mit den Vektorrechnungen in der Mathematik?
```{r 2d, exercise=TRUE}
c(1, 3, 7) * c(5, 8, 2) 
```
```{r 2e, exercise=TRUE}
c(1, 3, 7) %*% c(5, 8, 2)
```

```{r quiz1}
quiz(
  question("Welche Art der Multiplikation wird mit dem Operator * ausgeführt?",
    answer("Matrixmultiplikation"),
    answer("Elementweise Multiplikation", correct = TRUE)
  ),
  question("Welche Art der Multiplikation wird mit dem Operator %*% ausgeführt?",
    answer("Matrixmultiplikation", correct = TRUE),
    answer("Elementweise Multiplikation")
  )
)
```

<details>
<summary>Erklärung: (Klick mich!)</summary>

Durch Ausführen der normalen Multiplikation (Symbol `*`) werden zwei Vektoren elementweise multipliziert, das Ergebnis ist also wieder ein Vektor gleicher Länge. 
<br>
Der Matrixmultiplikationsoperator `%*%` führt in diesem Beispiel das Skalarprodukt aus, bildet also die elementweisen Produkte und summiert diese anschließend. Dies ist hier mathematisch nicht äquivalent, da eigentlich der erste Vektor als Zeilenvektor und der zweite Vektor als Spaltenvektor transponiert werden müsste, um das Skalarprodukt als Matrixmultiplikation zu interpretieren.
</details>
<br>

Weitere, für den Anfang wichtige Funktionen im Umgang mit Vektoren, sind `length()` und die Selektion.
<br>
Mit `length()` wird die Länge eines Vektors, bzw. die Anzahl seiner Elemente ermittelt.
<br>
Um ein bestimmtes Element des Vektors auszuwählen wird die Notation `Vektorname[Index]` benutzt. Die Indizes beginne dabei bei 1. Beide Funktionen werden im folgenden Beispiel verdeutlicht:
```{r 2f, exercise=TRUE}
vec <- c(4, 8, 15, 16, 23, 42) 

# Bestimme die Länge von vec
length(vec)

# Selektiere den vierten Wert in vec (nicht den Wert 4)
selec_test <- vec[4]
selec_test
```


## 3. Arrays und Matrizen
Arrays und Matrizen sind weitere wichtige Datenstrukturen mit denen Daten gespeichert, verwaltet und genutzt werden können. Beide können als Vektoren mit besonderen Eigenschaften angesehen werden. Arrays und Matrizen unterscheiden sich von Vektoren durch ihr Dimensions-Attribut `dim`. Arrays können beliebige Dimensionen annehmen, Matrizen sind hingegen grundsätzlich zweidimenional. 
<br>
<br>

### 3.1 Erinnerung: Vektoren
```{r 3a, include = TRUE, echo = TRUE}
# Vektor aus Aufgabe 2.1
vec <- seq(from = 0, to = 1, by = 0.1)
vec

# Selektion des 3. Wertes
vec[3]

#Dimensionen von vec
dim(vec)
```

### 3.2 Matrizen
Um in R einen Vektor in eine Matrix umzuwandeln, muss durch die Parameter `nrow` bzw. `ncol` angegeben werden, wie viele Zeilen und Spalten die Matrix haben soll. Dabei reicht es, einen der beiden Parameter anzugeben. Standardmäßig werden Matrizen spaltenweise mit den Elementen des Vektors gefüllt, das heißt die ersten 4 Zahlen entsprechen der ersten Spalte. Um dies zu ändern muss der Parameter `byrow` auf `TRUE` gesetzt werden. 
<br>
Einzelne Elemente der Matrix können durch eckige Klammern gelesen und verändert werden. Dabei ist die erste Zahl immer die Zeilennummer, die zweite Zahl die Spaltennummer. Diese Indizes fangen in R immer mit 1 an. Die oberste linke Zahl ist also `Matrixname[1,1]`. 
<br>
```{r 3b, include = TRUE, echo = TRUE}
# Anmerkung: Die Notation 1:6 erzeugt die Zahlen von 1 bis 6
mat <- matrix(1:6, nrow = 3, ncol =2)
mat

# Selektion des Wertes an Stelle [1, 2]
mat[1, 2]

# Dimensionen von mat
dim(mat)
```

### 3.3 Arrays
Die Dimensionen von Arrays hingegen werden nicht mit `nrow` bzw. `ncol` bestimmt, sondern direkt über den Parameter `dim`. Dazu wird ein Vektor genutzt, der die Dimensionen widerspiegelt. Jede Stelle des Vektors entspricht einer Dimension, der Wert der Stelle, wie viele Einträge die Dimension fasst. Im folgenden Beispiel wird ein 3D-Vektor erzeugt, der insgesamt 12 (2 \* 2 \* 3) Einträge fassen kann.
```{r 3c, include = TRUE, echo = TRUE}
# Anmerkung: Die Notation 1:12 erzeugt die Zahlen von 1 bis 12
arr <- array(1:12, dim = c(2, 2, 3))
arr

# Selektion des Wertes an Stelle [1, 2, 3]
arr[1, 2, 3]

# Dimensionen von arr
dim(arr)
```

### Übung 3: 

3.1) Erzeuge nun selbst eine Matrix mit Zahlen von 1 bis 12, die drei Spalten hat (beginnend mit 1 2 3 in der ersten Zeile).
```{r 3d, exercise=TRUE}
mat <- 
mat
```
```{r 3d-hint}
"Nutze die Hilfefunktion mit ?matrix"
```
```{r 3d-solution}
mat <- matrix(seq(1, 12, by = 1), nrow = 4, ncol = 3, byrow = TRUE)
mat
```
<br>

3.2) Ersetze nun die Zahl 6 in der Matrix durch die Zahl 15.
```{r 3e_setup}
mat <- matrix(seq(1, 12, by = 1), nrow = 4, ncol = 3, byrow = TRUE)
```
```{r 3e, exercise=TRUE, exercise.setup = "3e_setup"}
mat <-
mat
```
```{r 3e-hint-1}
"Die Variablen aus vorherigen Aufgaben stehen noch zur Verfügung."
```
```{r 3e-hint-2}
"Zum Austauschen muss zunächst die korrekte Stelle gewählt werden und dann eine Zuweisung ausgeführt werden."
```
```{r 3e-hint-3}
"Beachte bei der Auswahl die Reihenfolge der Indizes."
```
```{r 3e-solution}
mat[2, 3] <- 15
mat
```
<br>

3.3) Multipliziere die entsandene Matrix nun mit 4. Welche Veränderung kannst du in der Matrix beobachten??
```{r quiz2, echo=FALSE}
quiz(
  question("Welche Veränderung kannst du in der Matrix beobachten?",
    answer("Nur das Element an Stelle [1, 1] ist vervierfacht."),
    answer("Alle Elemente sind vervierfacht.", correct = TRUE),
    answer("Keines der Elemente ist vervierfacht."),
    random_answer_order = TRUE
  )
)
```


## 4. Vektormultiplikation und Kennwerte
R stellt eine Vielzahl statistischer Kennwerte mit eingebauten Befehlen bereit. So erlaubt R zum Beispiel das bilden von Summen mit `sum()`, arithmetischen Mitteln mit `mean()` und das Ermitteln von Maxima und Minima mit `min()` bzw. `max()`. 
<br>
Weitere Funktionen werden im Rahmen der Vorlesung vorgestellt, sobald diese benötigt werden.
<br>
<br>

### Übung 4:

4.1) Weise einer Variablen den Wert 12 zu und erstelle einen Vektor mit den Werten 1, 2, 3, 10, 100. Multipliziere beide miteinander und speichere das Ergebnis als Variable z.
```{r 4a, exercise=TRUE}
x <- 
vec <- 

z <- 
z
```
```{r 4a-hint}
# Befehle:
x <- 12
vec <- c(1, 2, 3, 10, 100)

z <- x * vec
```
```{r 4a-solution}
# Ergebnis: 
z = c(12, 24, 36, 120, 1200)
```
<br>

4.2) Berechne nun die Summe, den Durschnitt, das Minimum und das Maximum von Vektor z.
```{r 4b_setup}
x <- 12
vec <- c(1, 2, 3, 10, 100)

z <- x * vec
```
```{r 4b, exercise=TRUE, exercise.setup = "4b_setup"}
sum_z <- 
mean_z <- 
min_z <- 
max_z <- 
  
sum_z
mean_z
min_z
max_z
```
```{r 4b-hint-1}
"Die Variablen aus vorherigen Aufgaben stehen noch zur Verfügung."
```
```{r 4b-hint-2}
# Befehle:
sum_z <- sum(z)
mean_z <- mean(z)
min_z <- min(z)
max_z <- max(z)
```
```{r 4b-solution}
# Ergebnis:
sum_z = 1392
mean_z = 278.4
min_z = 12
max_z = 1200
```


## 5. Plots
Plots in R werden mittels der Funktion `plot()` erzeugt (siehe auch `?plot`). Dabei wird eine Vielzahl von Parametern angeboten, die das Verhalten und die Darstellung des Plots beeinflussen, wie zum Beispiel: 
<br>
<ul>
<li>`x` und `y`: Standardmäßig Paare von Punkten</li>
<li>`type`: Ändert das Darstellungsverhalten (z.B. Linie, Punkte, ...)</li>
<li>`main`: Überschrift des Plots</li>
<li>`sub`: Unterschrift des Plots</li>
<li>`xlab`: Beschriftung der X-Achse</li>
<li>`ylab`: Beschriftung der Y-Achse</li>
<li>`col`: Farbe der geplotteten Elemente</li>
</ul>
Wenn mehrere Elemente in einem Plot angezeigt werden sollen, darf die Funktion `plot` nur <b>einmal</b> aufgerufen werden. Weitere Punkte und Kurven können dann mittels `lines()` und `points()` hinzugefügt werden.
<br>
<br>

### Übung 5: 

5.1) Erzeuge einen Vektor x von -3 bis 3 in 0.1-Schritten. Zeichne die Funktionen $y=x^2$, $y=1−x^2$ und $y=5+x^2$. 
```{r 5, exercise=TRUE}
x <- 
y1 <- 
y2 <- 
y3 <- 
  
plot()
...
...
```
```{r 5-hint-1}
"Portenzen in R werden mit ^ eingegeben. Beispiel: 2^2 = 4"
```
```{r 5-hint-2}
"Beachte plot nur einmal aufzurufen."
```
```{r 5-solution}
x <- seq(-3, 3, by = 0.1)
y1 <- x ^ 2
y2 <- 1 - x^2
y3 <- 5 + x^2

plot(x, y1, ylim = c(-10, 20), type = "l", col = "orange",
     xlab = "x", ylab = "y", main = "Parabeln")
lines(x, y2, col = "purple")
lines(x, y3, col = "darkgreen")
```

```{r quiz3, echo=FALSE}
quiz(
  question("Welche Veränderung kannst du in der Matrix beobachten? (Mehrfachauswahl möglich)",
    answer("y1 entspricht der Normalparabel", correct = TRUE),
    answer("y2 entspricht der Normalparabel"),
    answer("y3 entspricht der Normalparabel"),
    
    answer("y1 entspricht einer invertierten Normalparabel"),
    answer("y2 entspricht einer invertierten Normalparabel",
           correct = TRUE),
    answer("y3 entspricht einer invertierten Normalparabel"),
    
    answer("y1 hat ein Minimum von 5"),
    answer("y2 hat ein Minimum von 5"),
    answer("y3 hat ein Minimum von 5", correct = TRUE),
    random_answer_order = TRUE
  )
)
```


## 6. Dataframes

Dataframes sind die häufigste Methode um in R größere Mengen an Daten systematisch zu speichern. Sie sind zweidimensionale Strukturen, die sich intern aus einer Menge gleichlanger Vektoren zusammen setzen. 
<br>
Die einfachste Möglichkeit einen Dataframes zu erzeugen ist die Funktion `data.frame()`. Eine Umwandlung anderer Datenstrukturen in einen Dataframe kann mit `as.data.frame()` getätigt werden, hierbei ist jedoch Vorsicht geboten, da Strukturen in den Daten verloren gehen können.
<br>
Um nachträglich Einträge zu einem Dataframe hinzuzufügen, können unter Anderem `rbind()` und `cbind()` benutzt werden. 
<br>
<br>

### Übung 6:

Mache dich mit der Funktion `data.frame()` und ihren Parametern vertraut und bearbeite dann folgende Aufgaben:

6.1) Erzeuge zwei Vektoren mit folgenden Daten: <br>
<ul>
<li>t: Mo, Di, Mi, Do, Fr, Sa </li>
<li>m: 92, 80, 60, 20, 10, 50 </li>
</ul>
Verbinde beide Vektoren spaltenweise zu einem Dataframe mit dem Namen `studie`. Vergib die Spaltennamen “Motivation”" für m und “Wochentag” für t.
```{r 6a, exercise=TRUE}
t <- 
m <- 
 
studie <- 
studie
```
```{r 6a-hint}
"Benutze die Funktion data.frame()."
```
```{r 6a-solution}
t <- c("Mo","Di","Mi","Do","Fr","Sa")
m <- c( 92,  80,  60,  20,  10,  50)

studie <- data.frame(Motivation = m, Wochentag=t)
studie
```
<br>

6.2) Füge am unteren Ende von `studie` eine Zeile mit den Elementen So, 100 hinzu.
```{r 6b_setup}
t = c("Mo","Di","Mi","Do","Fr","Sa") 
m = c( 92,  80,  60,  20,  10,  50)  

studie = data.frame(Motivation = m, Wochentag=t) 
```
```{r 6b, exercise=TRUE, exercise.setup = "6b_setup"}
studie <- 
studie
```
```{r 6b-hint}
"Benutze die Funktion rbind()."
```
```{r 6b-solution}
studie <- rbind(studie, data.frame(Motivation = 100, Wochentag = "So")) 
studie
```


## 7. Arbeiten mit Dataframes
Dataframes können in Dateien des Typs `.rdata` gespeichert, verteilt und wieder in R eingelesen werden. Eine solche `.rdata`-Datei ist `students.rdata`. Diese Datei ist in dem vorliegenden Tutorial bereits enthalten und kann deshalb mit `load("students.rdata")` eingelesen und benutzt werden. Das Ausführen dieses Befehls legt eine Variable mit dem namen `students` in der Arbeitsumgebung an, die daraufhin benutzt werden kann.
<br>
`.rdata`-Dateien im Geostatistik-Ordner können generell auch mittels `load(datei_name.rdata)` eingelesen werden, weshalb ein organisierter Umgang mit den Daten der Vorlesung und Übung von Vorteil ist.
<br>
<br>

### Übung 7:

Lade den Datensatz `students.rdata` und wende die Funktion `summary(students)` an, um einen Überblick über den Datensatz zu erhalten. Beantworte anschließend die folgenden Fragen:

```{r 7_setup}
data("students", package = "geostat.tutorial")
```

7.1) Wie groß ist der Stichprobenumfang, d.h. wie viele Studierende haben an der Umfrage teilgenommen?
```{r 7a, exercise=TRUE, exercise.setup = "7_setup"}
n <- 
n
```
```{r 7a-hint-1}
"Benutze die Funktion nrow()."
```
```{r 7a-hint-2}
# Befehl:
n <- nrow(students)
n
```
```{r 7a-solution}
# Ergebnis:
n = 134
```
<br>

7.2) Wie Variablen wurden erfasst?
```{r 7b, exercise=TRUE, exercise.setup = "7_setup"}
variables <- 
variables
```
```{r 7b-hint-1}
"Benutze die Funktion ncol()."
```
```{r 7b-hint-2}
# Befehl:
variables <- ncol(students)
variables
```
```{r 7b-solution}
# Ergebnis:
variables = 8
```
<br>

7.3) 
```{r quiz4, echo=FALSE}
quiz(
  question("Worin und warum unterscheidet sich die Ausgabe für Gender, EyeColor, Iam, Country und FieldOfStudies von anderen Variablen? (Mehrfachauswahl möglich)",
           
    answer("Die genannten Variablen sind lediglich kategorischer Natur.", correct = TRUE),
    answer("Die übrigen Variablen sind lediglich kategorischer Natur."),
    
    answer("Die genannten Variablen sind nominalskaliert.", correct = TRUE),
    answer("Die übrigen Variablen sind nominalskaliert."),
    
    answer("Die genannten Variablen sind rationalskaliert."),
    answer("Die übrigen Variablen sind rationalskaliert.", correct = TRUE)
  )
)
```
<br>

## 8. Der Umgang mit NAs
In den bisherigen Aufgaben waren die Daten "perfekt", d.h. vollständig und fehlerfrei. Bei Datensätzen aus der realen Welt, wie z.B. dem `students`-Datensatz, besteht jedoch das Problem, dass diese eben nicht immer perfekt sind. Fehlende oder fehlerhafte Werte führen häufig zu Schwierigkeiten bei der Datenanalyse, wenn die nicht richtig behandelt werden.
<br>
Insbesondere fehlende Werte, in R durch `NA` repräsentiert, beeinflussen die Analyse stark. Sie können dafür sorgen, dass Funktionen gar nicht oder nur fehlerhaft ausgeführt werden.
<br>
Daher ist es wichtig Datensätze zu prüfen. `NAs` können relativ leicht identifiziert werden. Mit `any(is.na(Dataframename))` wird überprüft, ob der gesamte Dataframe `NAs` beinhaltet. Auch einzelne Spalten können getstet werden, wie z.B. `any(is.na(students$Semester))`. 
<br>
```{r NA, include = TRUE, echo = TRUE}
# Untersuche students auf NAs
any(is.na(students))

# Da stundents NAs hat suche die betreffenden Attribute:
any(is.na(students$Length)) # --> keine fehlenden Attribute
any(is.na(students$Semester)) # --> fehlende Attribute
```
<br>

In den Daten zur Größe fehlen also keine Daten, in der Semesteranzahl hingegen schon. Die Auswirkungen auf simple Funktionen werden im folgenden Beispiel deutlich:
```{r NA_mean, include = TRUE, echo = TRUE}
# Keine fehlenden Attribute/NAs
mean(students$Length) 

# Fehlende Attribute/NAs
mean(students$Semester) 
```
<br>
Es gibt verschiedene Möglichkeiten mit `NAs` umzugehen. Sie können ersetzt oder ausgelassen werden. Welche der Methoden sinnvoller ist liegt dabei im Ermessen de(r/s) Analysierenden und ist von Fall zu Fall unterschiedlich. In den folgenden Beispielen werden beide Möglichkeiten gezeigt.
<br>

### NAs im Datensatz entfernen:
```{r NA_removal, include = TRUE, echo = TRUE}
# Fehlende Attribute/NAs
is.na(students$Semester)

# Erzeuge temporäre Variable students_filled, um students nicht zu überschreiben
students_filled <- students

# Ersetze alle NAs durch 99
students_filled$Semester[is.na(students_filled$Semester)] <- 99

# Betrachte students_filled NAs:
is.na(students_filled$Semester)

# Betrachte students_filled Werte:
students_filled$Semester

# Berechne Durchschnitt mit ersetztem NA
mean(students_filled$Semester)
```

### NAs bei Berechnungen auslassen:

Einige Funktionen verfügen über einen Parameter um `NAs` auszulassen, für andere muss ein allgemeingültiger Ansatz genutzt werden.
```{r NA_skip, include = TRUE, echo = TRUE}
# Auslassen von NAs durch Parameter
mean(students$Semester, na.rm = TRUE)


# Erzeuge temporäre Variable students_no_NA, um students nicht zu überschreiben
students_no_NA <- students
students_no_NA <- na.omit(students_no_NA)

# Berechne Durchschnitt mit Auslassen von NA
mean(students_no_NA$Semester)
```

## Weitere Infos

[1] [Ausfürliches, weiterführendes, deutsches Skript von Dr. Gerrit Eichner](https://www.uni-giessen.de/fbz/fb07/fachgebiete/mathematik/mathematik/ags/stoch/personen/wimis/eichner/skriptenfiles/r1sum16.r4win17)
<br>
[2] [Advanced R by Hadley Wickham, begleitende Website, englisch](http://adv-r.had.co.nz)
<br>
[3] [Efficient R programming, weiterführendes Buch über effiziente Programmierung in R, englisch](https://csgillespie.github.io/efficientR/index.html)
